臺灣高等法院民事判決　　　　　　　　95年度重勞上字第31號
上　訴　人　甲○○
訴訟代理人　李永然律師
複　代理人　溫藝玲律師
訴訟代理人　黃斐旻律師
被　上訴人　台北縣板橋市農會
法定代理人　乙○○
訴訟代理人　林瑑琛律師
上列當事人間請求給付獎金事件，上訴人對於中華民國95年7月
14日臺灣板橋地方法院95年度重勞訴字第3號第一審判決提起上
訴，本院於96年3月27日言詞辯論終結，判決如下：
    主      文
上訴駁回。
第二審訴訟費用由上訴人負擔。
    事實及理由
一上訴人起訴主張：伊自民國82年間起至90年2月間止，擔任被
  上訴人總幹事，貢獻卓著，被上訴人83年7月28日第12屆第7次
  監事會議，修正「台北縣板橋市農會員工績效獎金發放準則」
  （下稱績效獎金發放準則）第7條第6款規定，並經台北縣政府
  83年8月12日83北府農5字第280024號函核准備查，被上訴人自
  應依該規定發放績效獎金5%予伊。嗣被上訴人85年10月28日第
  69次人事評議小組會議（下稱人評會）將上開準則第7條第6、
  7款修正合成第6款為：「特別獎勵金佔10%:對農會業務研究、
  開創或特殊貢獻經營管理之員工，由總幹事核定獎勵金發給」
  ，亦經台北縣政府85年11月19日85北府農5字第409025號函通
  過准予備查，伊自有權決定績效獎金10%特別獎勵金之發給。
  惟伊習將上開獎勵金用於業務推展及獎勵員工，被上訴人理事
  會第14屆第1次會議乃通過訴外人王思銘、王燦輝之提案，即
  多發績效獎金予伊及建議人評會補發4年績效獎金予伊，經台
  北縣政府90年3月28日90北府農輔字第110236號函示伊績效獎
  金依被上訴人員工績效考核辦法辦理，而被上訴人90年10月2
  日第14屆第1次臨時會員代表大會即決議依前揭第14屆第1次理
  事會決議辦理。被上訴人依85年10月28日修正之績效獎金發放
  準則第7條第6款及農會人事管理辦法第22條規定，應發放86至
  89年度績效獎金5%即1,195萬4,314元予伊。爰求為命被上訴人
  給付1,195萬4,314元，及自起訴狀繕本送達翌日起算之法定遲
  延利息，並願供擔保請准宣告假執行之判決等語。
二被上訴人則以：依93年11月30日修正前農會人事管理辦法第22
  條規定，農會依法提撥之用人費，如於年度終了有剩餘時，應
  提作員工績效獎金，依平時績效考核成績發給，而農會員工績
  效考核辦法應依主管機關所定之規定擬訂，再報請主管機關核
  定後實施。伊於80年1月17日第52次人評會通過績效獎金發放
  準則第9條，及85年10月28日第69次人評會修訂該準則第10條
  ，均明定該準則之修正，須經人評會審議，由總幹事核定，報
  請主管機關核備後實施，而前一準則第6條第(六)項雖定有10%績
  效獎勵金由總幹事統籌運用之條款，惟旋於82年2月27日經台
  北縣政府以82北府農5字第35561號函糾正，並令該部分不得動
  用；後一準則雖將10%績效獎金逕列為特別獎勵金，惟列舉適
  用之對象並無總幹事，亦無總幹事得統籌運用之規定。是伊83
  年7月28日第12屆第7次監事會議決議修正該準則第7條第6、7
  款規定，自屬無效，上訴人自無從據以請求發放績效獎金，尚
  須經由人評會審議修正，始可補發，此由伊90年3月10日第14
  屆第1次理事會議為建議人評會補發績效獎金予上訴人之決議
  自明。再者，績效獎金係按年度發放，伊於86至89年度未曾核
  定發放特別獎勵金予上訴人，亦無補發或追給之依據，且台北
  縣政府已於90年5月14日以90北府農輔字第173567號函示無另
  行發給上訴人獎勵金之必要，況伊第14屆第1次臨會員代表大
  會仍決議依第14屆第1次理事會決議辦理，而該準則迄未經人
  評會審議修正，上訴人自無權請求發給該獎勵金等語為辯。
三原審為上訴人全部敗訴之判決，上訴人提起上訴，聲明：
　(一)原判決廢棄。
　(二)被上訴人應給付上訴人1,195萬4,314元，及自起訴狀繕本送
  　達翌日起至清償日止，按年息5%計算之利息。
　(三)前項請求，願供擔保請准宣告假執行。
　上訴人則聲明：
　(一)上訴駁回。
　(二)如受不利之判決，願供擔保免為假執行。
四兩造不爭執之事實（本院卷一第172頁反面、173頁、238頁反
  面）：
  (一)上訴人自82年間起至90年2月間止，擔任被上訴人之總幹事
    ，未領取86年至89年績效獎金中之特別獎勵金。
  (二)被上訴人83年7月28日第12屆第7次監事會議，修正績效獎金
    發放準則第7條第6、7款，依序改為「經營管理獎勵金：總
    幹事推展業務之績效獎金占5%」、「特別獎勵金占5%：對農
    會業務研究、開創或特殊貢獻之員工，由總幹事核定獎勵金
    發給」。該會議紀錄業經台北縣政府於83年8月12日以北府
    農5 字第280024號函復被上訴人核准備查（原審調字卷第8-
    11、53頁，訴字卷第39-47頁）。
  (三)被上訴人85年10月28日85年度第69次人評會，通過修改績效
    獎金發放準則第7條第6款為「特別獎勵金占10%：對農會業
    務研究、開創或特殊貢獻經營管理之員工，由總幹事核定獎
    勵金發給」。該會議紀錄業經台北縣政府於85年11月19日以
    85 北府農5字第409025號函復被上訴人准備查（原審調字卷
    第12-17、55、56頁，訴字卷第48-53頁），只要當年度符合
    第7條第6款規定之情形，毋庸再經過人評會決議，即可發放
    特別獎勵金。
  (四)被上訴人90年3月10日第14屆理事會第1次會議臨時動議，決
    議通過多發績效獎金予上訴人，並建議人評會通過13屆4年
    （績效獎金）補發予上訴人。該會議紀錄業經台北縣政府於
    90年3月28日以90北府農輔字第110236號函復被上訴人稱：
　　「說明：……三臨時動議第(二)案（即建議人評會通過13屆4
    年補發績效獎金案），有關原任林總幹事（指上訴人）績效
    獎金部分，仍請依貴會員工績效考核辦法辦理；至其89年度
    考核請依內政部86年7月30日台內社字第8621883號函辦理，
    ……」（原審調字卷第18-22頁，訴字卷第54-57頁）。
  (五)台北縣政府針對被上訴人90年4月10日第14屆理事會第1次臨
    時會議紀錄所載臨時動議案，決議發給上訴人獎勵金300萬
    元一事（原審卷調字第61頁），於90年5月14日以90北府農
    輔字第173567號函復被上訴人略稱：「……四臨時動議案，
    關於農會聘任人員退休金之核發，農會人事管理辦法第五十
    二條及五十四條已定有明文，貴會前總幹事甲○○先生（即
    上訴人）之退休應依前述規定辦理，核無另行發給獎勵金之
    必要……」等語（原審訴字卷第60頁）。
  (六)被上訴人90年10月2日第14屆第1次臨時會員代表大會臨時動
    議，決議依第14屆理事會第1次臨時會議決議辦理（原審調
    字卷第23-31頁，訴字卷第58-68頁）。
  (七)台北縣政府於80年1月30日以80北府農5字第33452號函復被
　　上訴人稱：「……三討論事項第三、四案關於績效獎金發放
    準則及聘任員工福利委員會組織辦法應不得違反農會人事管
    理辦法等相關法令」，復於82年2月27日以82北府農5字第35
    561號函復被上訴人稱：「貴會（指被上訴人）現行之『臺
    北縣板橋市農會績效獎金發放準則』前經本府80.1.30.80北
    府農5字第33452號函說明第三項指示：『……應不得違反農
    會人事管理辦法等相關法令』，該發放準則之六之(六)『為考
    量部分未盡妥善處，保留績效獎金之10%，由總幹事統籌應
    用，以符需要』，過於籠統，為免侵佔員工權益，應將該『
    統籌應用』範圍提人事評議小組會議討論，做出具體使用內
    容，並應符合農會人事管理辦法之規定（即績效獎金應由聘
    僱員工領取使用），在尚未確定具體使用內容前，該部分不
    得動用，至年度結束時轉分配至六之(一)至(四)發放聘僱員工」
    （原審調字卷第53、54、59頁）。
  (八)被上訴人86年度至89年度之績效獎金數額，依序為55,827,2
    05元、60,534,636元、53,569,472元、69,154,977元（原審
    調字卷第33-39頁，被上訴人第13屆第2次至第5次會員代表
    大會議程及議案）。
  (九)上訴人因侵占被上訴人82年度至84年度績效獎金5%等案，經
    原法院刑事庭91年度易字第2055號判處應執行有期徒刑2年2
    月確定，並經本院刑事庭以92年度上易字第3362號判決駁回
    其上訴確定（原審勞字卷第27-37頁，刑事判決）。
  (十)被上訴人80年1月17日第52次人評會通過之績效獎金發放準
    則第6條第(六)款所定10%績效獎勵金由總幹事統籌運用之條款
    （原審調字卷第55頁），已於82年2月27日經台北縣政府以
    82北府農5字第35561號函糾正，並令該部分不得動用（原審
    調字卷第59頁）。又被上訴人85年10月28日修正之績效獎金
    發放準則第7條第6款規定績效獎金10%列為特別獎勵金（原
    審調字卷第21頁反面、58頁反面），只要屬於被上訴人之員
    工，包含總幹事在內，均有該規定之適用，惟並無總幹事可
    以統籌運用之規定（本院卷一第238頁反面）。
五上訴人主張其考核獎懲係由被上訴人之理事會為之，該理事會
  已決議對其補發86年度至89年度績效獎金中之特別獎勵金，被
  上訴人即應依85年10月28日修正之績效獎金發放準則第7條第
  6款規定及修正前之農會人事管理辦法第22條規定發給之，無
  須經人事評議小組之審核或決議，亦無須經台北縣政府之核准
  等語，為被上訴人所否認。經查：
  (一)67年12月11日修正之農會人事管理辦法第22條第1、2項分別
    規定：「農會依第十九條規定提撥之用人費，如於年度終了
    有剩餘時，應提作員工績效獎金，績效獎金應依平時績效考
    核成績發給。農會員工績效考核辦法應依據省（市）主管機
    關所訂之規範擬訂，並報主管機關核定後實施之。」，89年
    5月17日修正之農會人事管理辦法第22條第1項並未修正，僅
    將同條第2項修正為：「農會員工績效考核辦法應依據中央
    、直轄市主管機關所定之規範擬訂，並報主管機關核定後實
    施之。」，被上訴人乃據以制定農會員工績效考核辦法，並
    定名為績效獎金發放準則，且經80年1月17日第52次人評會
    通過，該準則除績效獎金一項，其餘條款均經被上訴人之主
    管機關台北縣政府准予備查，有該府80年1月30日80北府農5
    字第33452號函、82年2月27日以82北府農5字第35561號函可
    稽（原審調字卷第54、59頁）。嗣被上訴人85年10月28日85
    年度第69次人評會復通過修改該準則第7條第6款為：「特別
    獎勵金占10%：對農會業務研究、開創或特殊貢獻經營管理
    之員工，由總幹事核定獎勵金發給」，亦經台北縣政府函復
    准予備查，有該府85年11月19日85北府農5字第409025號函
    可憑（原審調字卷第12-17、55、56頁，訴字卷第48-53頁）
    ，合於原準則第10條規定：「本準則經農會人事管理辦法人
    評會審議，並經總幹事核定，提請理事會及主管機關核備後
    實施，修正時亦同。」，自屬有效。至被上訴人83年7月28
    日第12屆第7次監事會議有關修正原準則第7條第6、7款之決
    議，縱經台北縣政府於83年8月12日以北府農5字第280024號
    函復核准備查（原審調字卷第8-11、53頁，訴字卷第39-47
    頁），惟因未合於原準則第10條規定，仍不生效力，附此說
    明。
  (二)依85年10月28日修正之績效獎金發放準則第7條第6款規定，
    可知占績效獎金10%之特別獎勵金須經被上訴人總幹事核定
    後，始發給對被上訴人業務研究、開創或特殊貢獻經營管理
    之員工，倘未經總幹事核定，並提請理事會及台北縣政府核
    備，仍不得發給。上訴人原為被上訴人之總幹事，亦屬被上
    訴人之員工，為被上訴人所是認（本院卷一第238頁反面）
    ，其績效獎金之發放，祇要符合前揭績效獎金發放準則所定
    領取特別獎勵金之條件，被上訴人會務部門內之人事管理人
    員，即應辦理發放。至於被上訴人之人事評議小組，於93年
    11 月30日修正農會人事管理辦法以前，並無評議特定員工
    績效獎金之職權，此觀修正前該辦法第5條第3款規定自明；
    又依修正前該辦法第42條（修正後為第41條）規定，總幹事
    之考核獎懲雖由理事會為之，總幹事之工作考核應以農會年
    度考核評定結果為準，惟對於個別員工績效獎金（含特別獎
    勵金）之發給，依90年12月31日修正前農會法施行細則第27
    、28 、29條（修正後為第24、25、26條）規定，會員代表
    大會、理事會、監事會均無審查決議之職權。有行政院農業
    委員會96年2月27日農輔字第0960109508號函、96年3月7日
    農輔字第0960111904號函、96年3月26日農輔字第
    0960114740號函可稽（本院卷二第13、14、43、45、165、
    167頁），並為兩為所不爭執（本院卷二第64、140、170頁
    ），應堪信為真實。
  (三)被上訴人90年3月10日第14屆第1次理事會臨時動議決議「建
    議」人評會通過13屆4年補發績效獎金予上訴人（原審調字
    卷第18-21頁，訴字卷第54-56頁），非但有違修正前農會法
    施行細則第26條規定，且與85年10月28日修正之績效獎金發
    放準則第7條第6款規定不合。嗣被上訴人將上開理事會決議
    呈報台北縣政府後，台北縣政府即於90年3月28日以90北府
    農輔字第110236號函復稱：「說明：……三臨時動議第(二)案
    （即建議人評會通過13屆4年補發績效獎金案），有關原任
    林總幹事（指上訴人）績效獎金部分，仍請依貴會員工績效
    考核辦法（即績效獎金發放準則）辦理；至其89年度考核請
    依內政部86年7月30日台內社字第8621883號函辦理，……」
    等語（原審調字卷第22頁，訴字卷第57頁），即已對上開理
    事會決議表示意見及指示，而非核備，益證上開決議之不合
    法。雖依農會法第42條規定，被上訴人之決議，有違反法令
    、妨害公益或逾越其宗旨、任務時，在台北縣政府令撤銷其
    決議以前，仍屬有效，惟上開理事會決議僅「建議人評會補
    發績效獎金」予上訴人，並非逕為決議發放，況被上訴人之
    人評會亦未就上開建議為任何決議，自難以上開理事會決議
    之建議人評會事項為有利於上訴人之認定。又被上訴人90年
    10月2日第14屆第1次臨時會員代表大會臨時動議，雖決議依
    第14屆理事會會議決議辦理即通過發放績效獎金5%予上訴人
    （原審調字卷第25頁反面、26頁正面，訴字卷第60、61頁）
    ，惟因被上訴人會員代表大會並無是項職權，已如前述，且
    該決議未經專案報經台北縣政府核准，亦不得執行（農會法
    第37條、修正前農會法施行細則第38 條第1項，修正後第36
    條第2項參照）。至被上訴人90年4月10日第14屆理事會第1
    次臨時會議紀錄所載臨時動議案，決議「發給」上訴人獎勵
    金300萬元一事（原審卷調字第61頁），因非屬特別獎勵金
    ，而係退休獎勵金（本院卷二第149頁），且為台北縣政府
    90年5月14日90北府農輔字第173567號函所否准（原審訴字
    卷第60頁），尚與本件無涉，併此說明。
  (四)由上可知，被上訴人對上訴人發放86年度至89年度績效獎金
    中之特別獎勵金，祇須符合85年10月28日修正之績效獎金發
    放準則第7條第6款規定即足，人評會或會員代表大會、理事
    會、監事會就績效獎金發放事項均無權審核或決議。被上訴
    人抗辯上訴人於前揭擔任總幹事期間，均未依上開準則第7
    條第6款規定核定86年度至89年度之特別獎勵金等語（本院
    卷二第66頁），為上訴人所是認（本院卷二第146-148頁）
    ，並經證人即被上訴人前會計（現為信用部主任）林素雲於
    96年1月2日在本院證稱：「……績效獎金發放準則第7條是
    百分比的分配，要先經過人評會的通過，總幹事核定後才可
    以發放，人評會的召集人是總幹事。（問：上訴人他沒有領
    的績效獎金，有無經過人評會通過領取？）他沒有開過會，
    人評會沒有開會通過，現任的總幹事也沒有開會，因為台北
    縣政府說不能核發，因為要依照人事管理辦法。（問：86-
    89年特別獎勵金10%的部分，有無核發給每位員工？）沒有
    發，這是由總幹事來核定，因為總幹事沒有核定，所以會計
    部門就沒有核發。（問：上訴人的特別獎勵金有無發放，為
    何沒有發放？）特別獎勵金不是全部給總幹事，所以依照發
    放準則第7條第6項規定，要經過總幹事核定，因為總幹事沒
    有核定發給自己，人評會也沒有開會，所以沒有發放。」等
    語屬實（本院卷一第231頁），則上訴人請求被上訴人給付
    86年度至89年度之特別獎勵金，核與上開準則第7條第6款規
    定不合，自難准許。
  (五)又績效獎金（含特別獎勵金），屬於農會「用人費」（本院
    卷二第135、136頁），依農會財務處理辦法第38條第2規定
    ：「依照規定應調整員額及增加用人費時，得免辦追加支出
    預算，於年度決算時詳加說明。」、第48條規定：「經費所
    入所出類事業決算，如有結餘應於決算完成法定程序後提撥
    為各該事業之特別公積，並分別以推廣公積、保險公積子目
    處理。」，及農會法定公積公益金及各級農會推廣互助訓練
    經費保管運用辦法第2條規定：「農會法定公積除彌補累積
    虧損外，不得使用之。」，可知農會每年度之用人費，如有
    結餘，於年度決算後，應提撥為各該事業之特別公積，除彌
    補累積虧損外，不得使用。如前所述，上訴人於擔任總幹事
    期間，均未依85年10月28日修正之績效獎金發放準則第7條
    第6款規定，核定86年度至89年度之特別獎勵金，依前揭說
    明，被上訴人於上開期間各年度因未發放特別獎勵金而有結
    餘之用人費，於各年度決算後，依法應提撥為其法定公積，
    嗣後不得再作為追補發給特別獎勵金之使用。亦據證人林素
    雲證稱：「（問：86年的績效獎金如果沒有聲請發放，在89
    年是否可以提出聲請？）要有核發的事實才能發放，所謂的
    核發事實要有代表大會的會議記錄裡面有決算事項，它會審
    議我們的年度決算。（問：上訴人的績效獎金有無經過代表
    大會的通過？）整個農會員工的績效獎金有經過代表大會的
    通過，但是發放要另外遵照發放準則，是87年初審86年的決
    算，每年的所有員工績效獎金都有通過代表大會，特別獎勵
    金是包括在績效獎金裡面。當年度的決算，如果沒有經過翌
    年年初代表大會的審核通過，在下一年度不能追溯審核。」
    等語明確（本院卷一第231頁正面）。上訴人空言否認上開
    證詞之真正，要無可採。至於被上訴人未將各該年度未經總
    幹事核定發給之特別獎勵金於年度決算後，提撥為其法定公
    積，而於其明細分類帳冊列為「86-88年剩餘績效獎金」一
    項處理（本院卷一第160頁），有違農會財務處理辦法相關
    規定，乃另屬一事，尚難遽認被上訴人得從中追補核發特別
    獎勵金予上訴人。證人林素雲所述每年度績效獎金發放完之
    尾數，其會累積至下一年度，做為下一年度績效獎金之用，
    應付款項明細表所記載86-88年剩餘績效獎金，是轉到績效
    獎金明細裡，屬於應付款項子目裡，上訴人所稱當年度未用
    完之績效獎金經費，會繼續保留讓未領取者聲請補發云云，
    核與上開規定不合，自難採信。
  (六)綜上，上訴人於擔任被上訴人總幹事期間，並未依85年10月
    28日修正之績效獎金發放準則第7條第6款規定核定86年度至
    89年度之特別獎勵金，且該項用人費結餘，於每年度決算後
    ，依法應提撥為被上訴人之特別公積，除彌補累積虧損外，
    不得挪為他用，更不得於下一年度作為追補核發特別獎勵金
    之用。上訴人嗣再主張被上訴人應發放86年度至89年度之特
    別獎勵金云云，為不可採。被上訴人所辯其會務部門無從發
    放前開特別獎勵金予上訴人等語，為可採信。
六從而，上訴人依85年10月28日修正之績效獎金發放準則第7條
  第6款及農會人事管理辦法第22條規定，請求被上訴人給付
  1,195萬4,314元，及自起訴狀繕本送達翌日起算之法定遲延利
  息，為無理由，不應准許。其假執行之聲請亦失所附麗，應併
  予駁回。原審為上訴人敗訴之判決，並駁回其假執行之聲請，
  理由雖有不同，結論則無二致，仍應予以維持。上訴意旨指摘
  原判決不當，求予廢棄改判，為無理由，應予駁回。又本件事
  證已臻明確，兩造其他攻擊、防禦方法，及提出未援用之證據
  ，經斟酌後認不影響判決基礎，無逐一論述必要，併此敘明。
七據上論結，本件上訴為無理由，依民事訴訟法第449條第2項、
  第78條，判決如主文。
中　　華　　民　　國　　96　　年　　 4　　月　　10　　日
　　　　　　　　　  勞工法庭
                      　審判長法　官  沈方維
　　　　　　　　　　          法　官  呂淑玲
　　　　　　　　　　          法　官  張競文
正本係照原本作成。
如不服本判決，應於收受送達後20日內向本院提出上訴書狀，其
未表明上訴理由者，應於提出上訴後20日內向本院補提理由書狀
（均須按他造當事人之人數附繕本）上訴時應提出委任律師或具
有律師資格之人之委任狀；委任有律師資格者，另應附具律師資
格證書及釋明委任人與受任人有民事訴訟法第466條之1第1項但
書或第2項（詳附註）所定關係之釋明文書影本。
中　　華　　民　　國　　96　　年　　4 　　月　　11　　日
　　　　　　　　　　　　　　　書記官  章大富
附註：
民事訴訟法第466條之1（第1項、第2項）：
對於第二審判決上訴，上訴人應委任律師為訴訟代理人。但上訴
人或其他法定代理人具有律師資格者，不在此限。
上訴人之配偶、三親等內之血親、二親等內之姻親，或上訴人為
法人、中央或地方機關時，其所屬專任人員具有律師資格並經法
院認為適當者，亦得為第三審訴訟代理人。
